臺灣臺南地方法院民事判決　　　　　　　 95年度訴字第935號
原　　　告　甲○○
訴訟代理人　丙○○
被　　　告　戊○○
訴訟代理人　己○○
上列當事人間請求清償債務事件，經本院於民國96年6月5日言詞
辯論終結，判決如下：
    主  文
原告之訴駁回。
訴訟費用由原告負擔。
    事實及理由
一、按訴狀送達後，原告不得將原訴變更或追加他訴。但 (一)
    被告同意者。(二)請求之基礎事實同一者。(三)擴張或減縮
    應受判決事項之聲明者，不在此限；原告於判決確定前，得
    撤回訴之全部或一部。但被告已為本案之言詞辯論者，應得
    其同意，民事訴訟法第255條第1項第1、2、3款，同法第262
    條第1項分別定有明文。經查本件原告聲請支付命令時，其
    訴之聲明原係請求：「（一）乙○○應給付新台幣（下同）
    400,000元，及自民國90年4月20日起至清償日止，按年息百
    分之7.25計算之利息，（二）乙○○應給付5,000元，及自
    95年1月23日起至清償日止，按年息百分之3計算之利息，並
    應將純象牙筷子一把（母親遺物）還給原告」，其後於95年
    7月14日具狀更正聲明為：「（一）乙○○與被告應給付新
    台幣（下同）400,000元，及自民國90年4月20日起至清償日
    止，按年息百分之7.25計算之利息，（二）乙○○應給付5,
    000元，及自95年1月23日起至清償日止，按年息百分之3計
    算之利息」，其後於95年9月4日具狀除原請求外另追加請求
    ：「（三）乙○○與被告應給付200, 000元，及自90年4 月
    13日起至清償日止，按年息百分之7.25計算之利息，（四）
    乙○○應將純象牙筷子一把（母親遺物）還給原告」，惟其
    後原告於95年9月29日就上述（一）、（三）部分撤回對乙○○之請求，並撤回（四）部分之請求；原告復於95年10月
    24日就（二）部分與乙○○成立訴訟上和解（按：因原告對
    乙○○之請求，部分撤回、部分和解，因此，本判決不贅列
    乙○○為被告，僅以訴外人稱之，先予敘明）；此外，原告
    並與被告及被告之訴訟代理人己○○於95年11月14日就（一
    ）部分成立訴訟上和解，並表明追加之（三）部分並無免除
    債務之意思，仍請求本院就「被告應給付200,000元，及自
    90年4月13日起至清償日止，按年息百分之7.25計算之利息
    」部分續為審理、判決，經核原告所為之追加、變更或撤回
    ，參諸上開規定，應為法之所許，合先敘明。
二、原告起訴主張：
  (一)90年初因為當年才30歲的被告繳不出房貸，由原告及原告訴
    訟代理人丙○○等姑叔輩在原告之母親授意之下，共同集資
    共180萬元，其中40萬元由原告在台北向亞太銀行貸款，並
    委託銀行於90年4月23日匯款至訴外人乙○○萬泰銀行台南
    分行000000000000號帳戶內（按：此部分之40萬元業經兩造
    成立訴訟上和解），此外，因原告之母親授意原告應出資60
    萬元才夠，但原告因生意週轉關係，且事出突然，原告之母
    親便要原告之么妹即原告訴訟代理人丙○○以定存質借先代
    墊付20萬元，以後再還給原告訴訟代理人丙○○，於是由原
    告訴訟代理人丙○○在90年4月13日從萬泰銀行轉帳20萬元
    至訴外人乙○○上開帳戶內（原告訴訟代理人丙○○在本院
    於96年5月1日行言詞辯論時當庭表示其業將此20萬元之權利
    讓與原告行使），嗣後由訴外人乙○○陪同被告帶著集資一
    齊去銀行當面塗銷還清房貸，因是姑叔輩關係，所以沒寫借
    據，而被告否認借貸關係，爰提起本訴，並聲明：被告應給
    付200,000元，及自90年4月13日起至清償日止，按年息百分
    之7.25計算之利息。
  (二)對被告抗辯所為之陳述：
    1.被告已30歲，且上述借貸之款項乃係還其名下房屋貸款，
      且是被告最後到銀行簽名才行，怎可辯說自己是小孩未參
      與，還清房貸的錢不清楚來源，但事實是房貸確已還清，
      日期、金額也完全符合，請被告交代解釋他的錢從哪來的
      ，不就一切了然。
    2.被告之父己○○已無工作，僅有勞保退休金，居然護子心
      切，趁機跳出來頂替，好讓原告求償也沒錢，如果其父是
      債務人，為何當時集資人不直接將借款會給己○○帳戶內
      ，還需乙○○陪同去銀行，甚至是被告親自簽名。
    3.請被告提出原告出資之本意為「贈與」，「贊助」是一種
      敘述，難道要寫成「救濟」比較好聽嗎？
    4.被告曾在90年3月間打電話給原告說其因為房貸不夠，需
      要原告出錢；嗣後，原告曾於95年間因生意衰退向被告懇
      談說週轉困難，要被告先還5萬元，後經協調降為2萬元，
      孰料被告故意告知其父，再反悔，結果不匯款，也不主動
      告知原告，推說要原告找其父協談，結論是被告父親己○○代被告匯款利息5,000元（只有一次），緩不濟急。
    5.被告確實有到原告訴訟代理人丙○○家中說要將錢還給原
      告，可以傳訊丙○○之家人作證，當時被告戊○○沒有辦
      法進入丙○○家中，所以要丙○○打電話給守衛，讓被告
      進入丙○○長榮路家裡，所以被告才進入丙○○的家中，
      且從訴外人庚○○寫的40萬元取款條上亦記載「取回戊○○的貸款」等語可知被告有承認欠原告款項。
    6.如果被告沒有向原告借錢，為何以和解筆錄同意返還40萬
      元，且如果不是被告借的話，為何被告要簽名還錢。
三、被告則以下列情詞置辯，並聲明：請求判決原告之訴駁回；
    如受不利判決願供擔保，請准宣告免為假執行。
  (一)否認有向原告借款，兩造未曾談過何時還錢？利息怎麼付？
    也沒開立借據，事前事後都沒有。被告沒有在90年3月間打
    電話給原告說其因為房貸不夠，需要原告出錢；至於90年4
    月23日去銀行還最後一次房貸時，被告沒有打電話給原告；
    也沒有在91年4月份到丙○○家中，該40萬元是父親還的。
    且他案高院判決書第八頁記載，丙○○未曾於匯款前與被告
    戊○○或己○○聯絡，上次開庭卻陳述有與被告戊○○聯絡
    ，可見丙○○之陳述不實在。
  (二)原告或原告訴訟代理人丙○○當時匯款給乙○○純屬「贊助
    」性質，否則至今事隔五年之久，期間從未要求還錢或給付
    利息，這不是很不合常理。
  (三)包括原告在內之八位集資人全都不敢否認他們出資幫忙的對
    象是其二哥，也就是被告之父親己○○，不是其等較少來往
    的被告，這可以從原告所提出之證物，標題清楚寫著「贊助
    己○○先生還清東門路房屋貸款」等語，為何不寫贊助戊○○，原告聲請傳訊的證人丁○○於95年8月11日亦證稱其是
    幫助己○○還貸款，不是戊○○。
  (四)原告原先求償40萬元，後來改稱原告訴訟代理人丙○○代墊
    20萬元，追加求償成60萬元，然八位集資人都是將錢匯給乙○○，而乙○○也於95年8月11日庭訊時陳述原告出資40萬
    元明確，因此原告追加的20萬元應屬原告與丙○○間私人借
    貸，與本件無關。
  (五)被告戊○○之所以會就40萬元和解，且與其父己○○一起簽
    名在和解筆錄上，是因為原告告的人是被告戊○○，但實際
    上拿錢的人是其父己○○，所以被告戊○○才一起簽名。
四、原告主張其訴訟代理人丙○○在90年4月13日從萬泰銀行轉
    帳至訴外人乙○○上開帳戶內之20萬元，因原告訴訟代理人
    丙○○在本院於96年5月1日行言詞辯論時當庭表示其業將此
    20萬元之權利讓與原告行使，而此筆20萬元之款項係被告向
    其借貸等語，惟為被告所否認，並以前詞置辯，是本件首應
    審酌者乃兩造間有無借貸關係存在？茲表示本院意見如次：
  (一)按民事訴訟法係由原告主張權利者，應先由原告負舉證之責
    ，若原告先不能舉證，以證實自己主張之事實為真實，則被
    告就其抗辯事實，即令不能舉證，或其所舉證據尚有疵累，
    亦應駁回原告之請求；又主張法律關係存在之當事人，須就
    該法律關係發生所須具備之特別要件，負舉證之責任（最高
    法院17年上字第917號判例、48年台上字第887號判例意旨參
    照）；再消費借貸法律關係之成立，須具備：(一)借貸意思
    表示相互一致 (二)交付借貸物等特別要件，是當事人主張
    有金錢借貸關係存在，除須證明有金錢之交付外，自須就雙
    方借貸意思表示互相一致，負舉證之責，若僅證明有金錢之
    交付而未證明借貸意思表示一致者，尚不能認為有金錢借貸
    之法律關係存在。
  (二)經查，依據原告於96年6月5日當庭提出其所書寫之出資明細
    一紙（見本院卷第389頁）觀之，原告在該出資明細首行乃
    係記載「贊助己○○先生，還清東門路房屋貸款」等語，而
    同為本件集資人之證人丁○○於本院亦證稱：幫助對象其認
    為是己○○，因為當時房子的貸款問題，戊○○並沒有在處
    理等語（見本院卷第96頁），因此，姑且不論原告出資之金
    額為60萬元或40萬元，亦不論出資之目的是「贈與」或「借
    貸」，依上開事證觀之，應認原告出資之對象應為被告之父
    己○○，並非被告。至原告訴訟代理人丙○○固曾於96年5
    月1日以證人身分證稱：「（法官問：妳在提出匯款以後，
    有無跟被告戊○○接觸過？）有，當時我與我母親同住，被
    告戊○○有打電話給我，我不在，後來我就沒有打電話給被
    告戊○○，但當時我大哥說問我可否將系爭房屋買下來，我
    說我現金沒有那麼多，後來才決定由大家來共同出資借給被
    告戊○○，由乙○○代理。」等語（見本院卷第304頁），
    然丙○○乃係將系爭20萬元款項讓與原告之債權讓與人，其
    與原告立場一致，與被告立場相反，其證言自難認為客觀可
    信，是認定本件金錢往來之當事人是被告或被告之父己○○，仍應以原告自行書寫之出資明細以及證人丁○○之證述
    較符合出資時之情形，原告訴訟代理人丙○○之上開證述與
    前述事證不符，應不得採為證據。
  (三)至原告主張被告曾在90年3月間打電話給原告說其因為房貸
    不夠，需要原告出錢，足以證明本件借貸係存在於兩造間等
    語，惟為被告所否認，然原告就此未能舉證證明之，本院自
    難信原告此部分之主張為真實。
  (四)原告另主張其曾於95年間因生意衰退向被告懇談說週轉困難
    ，要被告先還5萬元，後經協調降為2萬元，孰料被告故意告
    知其父，再反悔，結果不匯款，也不主動告知原告，推說要
    原告找其父協談，結論是被告父親己○○代被告匯款利息
    5,000元（只有一次），緩不濟急；且被告確實有到原告訴
    訟代理人丙○○家中說要將錢還給原告，可以傳訊丙○○之
    家人作證，當時被告戊○○沒有辦法進入丙○○家中，所以
    要丙○○打電話給守衛，讓被告進入丙○○長榮路家裡，所
    以被告才進入丙○○的家中，且從訴外人庚○○寫的40萬元
    取款條上亦記載「取回戊○○的貸款」等語可證被告有承認
    欠原告款項等語，惟查，被告否認原告上述主張，而原告未
    能舉證證明之，本院已難信原告此部分之主張為真實，且清
    償債務之原因除清償自己之債務外，亦可能係代他人清償他
    人債務，因此，即使被告確實曾答應還錢，除非原告能證明
    被告承認其為系爭債務之債務人，否則尚不能以此推論被告
    承認其為系爭債務之債務人。至原告於96年6月5日當庭提出
    之收據（見本院卷第388頁）依原告訴訟代理人丙○○之陳
    述，乃係庚○○寫的（見本院卷第380頁）並非被告所書寫
    ，因此，既非被告所書寫，自難以該收據認定被告承認其為
    系爭債務之借貸人，是原告此部分之主張，尚非可採。
  (五)又原告主張如果被告沒有向原告借錢，為何以和解筆錄同意
    返還40萬元，且如果不是被告借的話，為何被告要簽名還錢
    ，足以證明本件借貸係存在於兩造間等語，惟查，原告提起
    本件訴訟乃係以戊○○為被告，因此，戊○○基於兩造和諧
    ，願意與其父共同返還40萬元，與常情不無相悖之處，自不
    能以此證明被告承認其為系爭債務之借貸人，故原告此部分
    之主張，應無可採。
  (六)此外，原告復主張若當時集資人是要將款項借給己○○，為
    何當時集資人不直接將借款會給己○○帳戶內，還需乙○○
    陪同去銀行，甚至是被告親自簽名，足認該等集資人並非要
    將款項借給己○○等語，惟查，本件原告乃係指稱其與被告
    成立借貸關係，因此，原告所應證明者乃係其與被告間有借
    貸關係，至於原告與被告之父己○○是否成立借貸關係，則
    與本件判決結果無涉，是原告此部分之主張應不足以證明其
    與被告間有借貸關係。
  (七)依上所述，原告所主張受讓自丙○○之20萬元出資即使係基
    於借貸意思而為，該借貸意思合致亦應係存在於各出資人與
    被告之父己○○之間（按：本院未認定原告與被告之父己○○間是否就此20萬元成立借貸關係，此部分宜由將來之受訴
    法院認定之），原告尚無法證明被告為本件借貸事實之借貸
    契約主體，則原告自無請求被告返還借款之權利，從而，原
    告本於消費借貸之法律關係，請求被告給付200,000元及其
    利息，於法無據，應予駁回。至兩造固對於原告出資之金額
    為60萬元或40萬元互有爭執，然因本院認兩造間未存在借貸
    關係，爰不另針對此爭點為認定，併予敘明。
五、原告於95年11月8日具狀請求調查原告95年3月11日所傳簡訊
    內容及傳訊證人○○○（原告請求勿記載其姓名）部分，以
    及於96年6月5日言詞辯論時請求傳訊丙○○之家人部分，經
    核與本件判決結果不生影響，認無調查必要，應併予駁回；
    又本件事證已臻明確，兩造其餘攻擊防禦方法及所提證據，
    經審酌後，認與本判決結果不生影響，爰不一一論述，附此
    敘明。
六、結論：原告之訴為無理由，依民事訴訟法第78條，判決如主
    文。
中　　華　　民　　國　　96　　年　　6 　　月　　20　　日
                  民事第五庭    法　官　林福來
以上正本係照原本作成
如對本判決上訴，須於判決送達後20日內向本院提出上訴狀
中　　華　　民　　國　　96　　年　　6 　　月　　20　　日
                                書記官　吳純敏
